臺灣臺中地方法院刑事判決　　　　　　　　　　　　九十三年度訴字第二一一六號
　　公　訴　人　臺灣臺中地方法院檢察署檢察官
　　被　　　告　甲○○
右列被告因偽造文書等案件，經檢察官提起公訴（九十三年度調偵字第二五三號），
本院判決如左：
    主  文
甲○○共同連續行使偽造私文書，足以生損害於他人，處有期徒刑伍月，如易科罰金
，以參佰元折算壹日。在民國九十一年一月十四日及九十一年一月二十一日「國泰人
壽保險股份有限公司保單借款借據」各壹張上偽造之「楊陳桂枝」署名各壹枚，均沒
收。
    事  實
一、甲○○係國泰人壽保險股份有限公司（下稱國泰人壽公司）之業務員，負責處理
    乙○○之母楊陳桂枝（已於民國九十一年九月四日死亡）購買國泰人壽之「國泰
    ２１世紀終身壽險」保險事宜（保單號碼為0000000000號，保險始期
    為七十六年七月三十日，繳費年限為十五年），並與乙○○之父楊龍山（已於九
    十一年七月十日死亡，未據起訴）間有借款往來。嗣因甲○○向楊龍山借款，楊
    龍山應允後表示楊陳桂枝上述終身壽險之保險費均係其繳納，其可運用該筆資金
    ，甲○○可以楊陳桂枝上述保單向國泰人壽公司質借款項，但不能讓楊陳桂枝知
    道此事等語，並將楊陳桂枝在臺中縣太平長億郵局設立，帳號為0000000
    0000000號帳戶之存摺及印鑑章交予甲○○，以利甲○○順利取得借款。
    嗣楊龍山與甲○○即共同基於行使偽造私文書之概括犯意聯絡，均明知楊陳桂枝
    並未同意或授權渠等以楊陳桂枝名義簽立保單借款借據及郵局提款單，竟為順利
    向國泰人壽公司辦理保單借款，而由甲○○先於九十一年一月十四日，擅自在日
    期為九十一年一月十四日（起訴書誤載為九十一年一月十五日），借款金額為新
    臺幣（下同）三十萬元之國泰人壽公司保單借款借據一張之「簽名處」欄內，偽
    造「楊陳桂枝」之署名一枚，而偽造該張私文書後，旋於同日持以行使向國泰人
    壽公司辦理保單借款，足以生損害於楊陳桂枝及國泰人壽公司，待不知情之國泰
    人壽公司承辦人員撥款三十萬元至楊陳桂枝上述郵局帳戶內後，甲○○即於九十
    一年一月十六日上午八時許，在臺北市○○路郵局，在郵政存簿儲金提款單上，
    填寫金額為二十九萬八千元，並蓋用「楊陳桂枝」印鑑章，而偽造楊陳桂枝名義
    之郵政存簿儲金提款單一張後，旋即持以行使交予不知情之郵局承辦人員，提領
    二十九萬八千元，足以生損害於楊陳桂枝及郵局。嗣甲○○復於九十一年一月二
    十一日，擅自在日期為九十一年一月二十一日（起訴書誤載為九十一年一月二十
    二日），借款金額為十萬元之國泰人壽公司保單借款借據一張之「簽名處」欄內
    ，偽造「楊陳桂枝」之署名一枚，而偽造該張私文書後，旋即持以行使向國泰人
    壽公司辦理保單借款，足以生損害於楊陳桂枝及國泰人壽公司，待不知情之國泰
    人壽公司承辦人員撥款十萬元至楊陳桂枝上述郵局帳戶內後，甲○○即先於九十
    一年一月二十三日上午八時許，至臺北市○○路郵局，在郵政存簿儲金提款單上
    ，填寫金額為三千元，並蓋用「楊陳桂枝」印鑑章，而偽造楊陳桂枝名義之郵政
    存簿儲金提款單一張後，旋即持以行使交予不知情之郵局承辦人員，提領三千元
    ，足以生損害於楊陳桂枝及郵局。旋於同日十六時二十分許，復至臺北市○○路
    郵局，在郵政存簿儲金提款單上，填寫金額為十萬元，並蓋用「楊陳桂枝」印鑑
    章，而偽造楊陳桂枝名義之郵政存簿儲金提款單一張後，旋即持以行使交予不知
    情之郵局承辦人員，提領十萬元，足以生損害於楊陳桂枝及郵局。
二、案經乙○○訴由臺灣臺中地方法院檢察署檢察官偵查起訴。
    理  由
一、訊據被告甲○○對於右揭事實坦承不諱，核與告訴人乙○○於警詢及偵審中指訴
    被告係無權而擅自偽造右揭保單借款借據，被告確實持有楊陳桂枝前述郵局帳戶
    之存摺及印鑑章等語情節相符，復有國泰人壽公司保險單、楊陳桂枝上揭郵局帳
    戶存摺影本各一份、上揭偽造之保單借款借據二張及郵政存簿儲金提款單三張在
    卷可稽。且楊陳桂枝曾於九十年五月十四日親自辦理保單借款十萬元，該次借款
    上之楊陳桂枝簽名，以肉眼觀之即可看出顯與上揭偽造之保單借款借據二張上之
    楊陳桂枝簽名不同，亦有前述保單借款借據三張及國泰人壽公司九十三年十二月
    十三日函一份在卷可憑（見本院卷第二二－二四頁、第四○頁）。再告訴人乙○
    ○於偵查中雖指稱：被告係假藉楊陳桂枝上開保單即將期滿可代為辦理領回滿期
    保險金之名，使楊龍山不疑有他而將楊陳桂枝之存摺及印鑑章交予被告云云，惟
    此節既始終為被告所否認，參之系爭保險之始期為七十六年七月三十日，繳費年
    限為十五年，有國泰人壽公司保險單一份在卷可考，則該保險繳費年限應至九十
    一年七月始期滿，楊龍山豈有於繳費年限期滿前約半年即九十一年一月間即為委
    託被告代為辦理領回滿期保險金，而將楊陳桂枝之存摺、印鑑章均交予被告之理
    。況右揭三張郵政存簿儲金提款單均有填載儲金簿密碼，告訴人乙○○於審理中
    亦直承：楊陳桂枝郵局帳戶之存摺及印鑑章均係由楊龍山保管等語，衡情，苟非
    楊龍山告知，被告端難知悉提款密碼，而楊龍山如係因委託被告代為辦理領回滿
    期保險金，亦無將提款密碼告知被告之理。此外，證人即告訴人乙○○於審理中
    亦結證稱：伊發現保單有質借情形後，曾於九十一年一月間問楊龍山被告是否有
    借款，楊龍山說有。且伊不知被告是如何取得楊陳桂枝帳戶之存摺、印鑑章及密
    碼等語。準此，告訴人乙○○於偵查中片面指陳情節顯難採信。又告訴人乙○○
    於審理中雖另稱：「父親臨終之前告訴我他有叫被告不要去借，但被告還是去借
    」云云，惟告訴人乙○○此部分指訴從形式上觀察已屬傳聞證據，復查無其他積
    極事證可供參佐，自難遽採為不利於被告之認定。綜上所述，被告自白應可採信
    ，本案事證明確，被告犯行堪可認定。
二、按刑法上之偽造署押罪，係指單純偽造簽名、畫押而言，若在制式之書類上偽造
    他人簽名，已為一定意思表示，具有申請書或收據等類性質者，則係犯偽造文書
    罪（最高法院八十五年度臺非字第一四六號、五十一年度臺上字第二○三五號判
    決意旨參照）。是核被告甲○○所為，係犯刑法第二百十六條、第二百十條之行
    使偽造私文書罪。查，被告供稱：本案係楊龍山應允借款並將相關資料交予伊等
    語，確堪採信，已如前述，再觀諸告訴人乙○○於審理中直陳：「（本案如何得
    知實際上借款的人是被告？）我是從保單上面還有我父親過世前他有告訴我，因
    為家裡所有保單全部都是由被告掌管的，被告還有打電話叫我們把保單全部轉到
    臺北去，『我發現保單有質借的問題，我有問母親，但母親說沒有，之後我問我
    父親，被告是否有借款，父親說有』．．。」、「被告實際另外有向我父親借款
    ，但金額數目要回去查報，我有跟被告對帳過，但另外被告還少核對一張十萬元
    ，我還有保留收據，這部分是我父親以匯款方式匯款給被告，『我不確定是否借
    款金額，但被告告訴我是向我父親借款的，我是在父親過世後，翻閱父親相關資
    料才發現轉匯款的相關資料』，總共匯出一百多萬元，後來被告有陸續償還，但
    沒有償還完畢。」等語，足徵楊龍山除本案保單借款外，確尚有其他款項借予被
    告，且均未讓家人知悉情形。是被告於警詢及偵審中始終供稱：本案係楊龍山要
    求不能讓楊陳桂枝等家人知悉楊龍山借款予伊之事等語，應可採信。從而，被告
    與楊龍山二人間，就右揭犯行，顯具有犯意之聯絡與行為之分擔，均為共同正犯
    。再被告在保單借款借據上偽造署名之行為為偽造私文書之部分行為；其偽造私
    文書後復進而行使，偽造之低度行為應為行使之高度行為所吸收，均不另論罪。
    又被告先後多次行使偽造私文書犯行，時間緊接，手法相同，觸犯構成要件相同
    之罪名，顯係基於概括犯意反覆為之，為連續犯，應依刑法第五十六條規定以一
    罪論，並加重其刑。再被告右揭先後三次偽造郵政存簿儲金提款單犯行，雖未據
    起訴，惟既與經檢察官起訴部分具有連續犯之裁判上一罪關係，而為起訴效力所
    及，本院自應予以審理，附此指明。爰審酌被告犯罪之動機、目的、手段、所生
    危害、及其犯罪後坦承犯行，惟迄未與告訴人乙○○達成和解之態度等一切情狀
    ，量處如主文所示之刑，並諭知易科罰金之折算標準。又前揭九十一年一月十四
    日及九十一年一月二十一日「國泰人壽保險股份有限公司保單借款借據」各一張
    上偽造之「楊陳桂枝」署名（簽名處欄內）各一枚，均應依刑法第二百十九條之
    規定宣告沒收。
三、公訴意旨另略以：被告甲○○右揭偽造保單借款借據後，持向國泰人壽公司借款
    之行為，尚涉犯刑法第三百三十九條第一項之詐欺取財罪嫌云云。訊據被告固坦
    承有右揭行使偽造私文書以順利取得向楊龍山之借款犯行，惟堅決否認有何詐欺
    取財罪行，辯稱：伊確實係單純向楊龍山借款，並無詐欺取財之犯意等語。經查
    ，被告與楊龍山間確有多筆借款往來，且被告早在九十一年七月九日，即曾針對
    本案借款還款本息計九萬八千八百十一元予國泰人壽公司，而國泰人壽公司於九
    十三年一月十四日給付楊陳桂枝身故保險金時，亦已扣除未償之本息四十一萬四
    千一百五十九元，此有國泰人壽公司出具之函文一份在卷可憑（見本院卷第四○
    頁），並經告訴人乙○○於審理中直承屬實。參之，被告始終直承積欠楊龍山本
    案欠款及被告如有詐欺取財之意圖，其豈會於九十一年七月九日即主動向國泰人
    壽公司清償部分保單借款等情，足徵被告辯稱：伊並無意圖為自己不法所有之詐
    欺故意等語確實可信。從而，本件應純屬民事糾葛，核與刑法詐欺取財罪之構成
    要件有間。此外，復查無其他積極證據足證被告確有詐欺取財之不法所有意圖，
    既不能證明被告此部分犯罪，公訴人復認被告此部分罪嫌與前開有罪部分具有牽
    連犯之裁判上一罪關係，爰不另為無罪之諭知。
據上論斷，應依刑事訴訟法第二百九十九條第一項前段，刑法第二十八條、第五十六
條、第二百十六條、第二百十條、第四十一條第一項前段、第二百十九條，罰金罰鍰
提高標準條例第二條，判決如主文。
中      華      民      國    九十四    年      四      月      六      日
                                    臺灣臺中地方法院刑事第十庭
                                      審判長法  官  郭  瑞  祥
                                            法  官  黃  炫  中
                                            法  官  江  奇  峰
右正本證明與原本無異。
如不服本判決，應於判決送達後十日內向本院提出上訴狀，上訴於臺灣高等法院臺中
分院( 須附繕本 )。
                                            書記官
中      華      民      國    九十四    年      四      月      六      日
附錄本案所犯法條：
刑法第二百十條：
偽造、變造私文書，足以生損害於公眾或他人者，處五年以下有期徒刑。
刑法第二百十六條：
行使第二百十條至第二百十五條之文書者，依偽造、變造文書或登載不實事項或使登
載不實事項之規定處斷。
